【裁判字號】    88,上,483
【裁判日期】    890705
【裁判案由】    侵權行為損害賠償
【裁判全文】
臺灣高等法院民事判決                             八十八年度上字第四八三號
      上  訴  人  乙○○
      被  上訴人  甲○○
右當事人間請求侵權行為損害賠償事件，上訴人對於中華民國八十八年二月二日臺灣
板橋地方法院八十七年度訴字第一六七三號第一審判決提起上訴，本院判決如左：
    主    文
上訴駁回。
第二審訴訟費用由上訴人負擔。
    事    實
甲、上訴人方面：
壹、聲明：求為判決：
(一)原判決關於駁回上訴人在第一審其餘之訴及該部分假執行之聲請暨命訴訟費用之
    裁判均廢棄。
(二)右廢棄部分，被上訴人應給付上訴人新台幣（下同）二百八十萬九千零六十七元
    ，及自民國（下同）八十七年十月二十四日起，至清償日止按年息百分之五計算
    之利息。
(三)願供擔保，請准宣告假執行。
貳、陳述：除與原判決記載相同部分，茲予引用外，並補稱：
一、本件車禍之發生之主因，乃係被上訴人怠於修理該車右后分泵煞車系統之漏氣，
    復指示上訴人冒險使用該車繼續超載營運，致上訴人於駕駛工作途中，終因煞車
    失靈發生車禍，而至左腿截肢殘廢，遭受嚴重損失。
二、被上訴人為聖聯交通股份有限公司（下稱聖聯公司）之經理，負責公司一般業務
    管理，包括車輛之調派、保管、保養、故障是否維修之決議權及行政文書之經辦
    製作等事務之處理，故就其實際執行職務內容以觀，亦為公司之負責人，其於執
    行公司業務時，因過失違反勞工安全衛生法，致上訴人受有損害，自應與公司、
    許初晏負連帶之損害賠償責任。
三、上訴人請求各項賠償金額如下：
(一)原領工資補償：二百七十七萬一千二百元。
    依據勞動基準法施行細則第三十二條規定，上訴人至今仍未有分文補償，依規定
    被上訴人與聖聯公司仍應自八十三年一月二十一日起（即上訴人工傷期間第三年
    起）至八十七年十月二十三日止（本件被上訴人收受起訴狀日）應繼續為上訴人
    原領工資補償，合計有四年九個月又二天，換算成原領工資補償費，共計二百七
    十七萬一千二百元（4年×365天=1460天；9月×30天=270天；1,460+270+2=1,73
    2天；1732×16,00每日原領工資=2,771,200元）。
(二)減損勞動能力之損害賠償：五百十二萬三千二百四十五元。
    查上訴人在職災發生前原領工資，日薪為一千六百元，合計月薪應為四萬八千元
    ，八十一年勞工最低月薪資為一萬二千三百六十五元，故上訴人每月損失工作所
    得三萬五千六百三十五元，又上訴人原領工資在前案已請求至八十三年一月二十
    日止，斯時上訴人為四十九歲，距六十五年退休年齡，尚有工作餘年為十六年，
    則依霍夫曼速算表計算至退休時，一次可請求之金額為五百十二萬三千二百四十
    五元(計算方式為：11,980,836×0.42762=5, 123,2450）。
(三)增加生活上所需之終生義肢裝配費：八十八萬元。
    上訴人第一枝義肢裝配時間為八十一年六月二十二日，裝配費用八萬元。而依台
    北市政府社會局核定，義肢使用年限為每三年更新一枝。依據生命餘年表記載，
    上訴人可存活至八十歲，需用義肢八十八萬元〔計算方式為：（80-47）÷3×80
    ,000=880,000〕。
(四)精神慰藉金：上訴人因被上訴人之前開指揮致成殘廢，喪失原有工作能力，身心
    受有嚴重打擊，痛苦不堪，爰依法請求精神慰藉金一百萬元。
四、依上所述，上訴人對於被上訴人應負之損害賠償金額總計為九百七十七萬四千四
    百四十五元，惟上訴人依法先為一部請求。
五、依據証人黃靖雄教授之証言，車禍之發生係上訴人為避免傷及無辜，不使傷害擴
    大，在不得已之情況下，才閃避於路肩利用空車道滑行，作停靠準備，此乃上訴
    人之緊急避難措施，依法得免責，絕非上訴人與有過失，原審引用過失相抵顯然
    有誤。
參、証據：除援用原審立証方法外，並聲請傳訊鑑定証人黃靖雄教授。
乙、被上訴人方面：
壹、聲明：求為判決：駁回上訴。
貳、陳述：除與原判決記載相同部分，茲予引用外，並補稱：
    伊不是公司之經理，只是受僱於公司，負責汽車之調度，做事情要受老板之指示
    ，不是伊指示上訴人超載。又公司之車輛是歐洲車系，有雙重安全裝置，如果汽
    車於行進中沒有煞車的話，另有自動煞車裝置啟動，將車輛煞停，本件車禍事故
    之發生是因為上訴人自己開車之疏失，與煞車無關。
參、証據：援用原審立証方法。
丙、本院依聲請調閱檢台灣板橋地方法院八十三年度勞訴字第三號侵權行為損害賠償
    全案卷宗、台灣板橋地方法院八十二年度偵字第一七一八二號重傷害案卷。
    理      由
一、上訴人起訴主張：伊於八十一年一月九日受僱於聖聯公司，負責駕駛車號○六○
    ─二三二一號大貨車，擔任砂石車之司機，因被上訴人怠於修理該車右后分泵煞
    車系統之漏氣，並指示伊冒險使用該車繼續超載營運，而於同年月二十一日在工
    作中，發生車禍致伊右下肢膝下截肢、左足大拇指截肢之殘廢，被上訴人為公司
    之經理，代表事業主處理有關勞工事務之人，其未盡善良管理人注意義務，違反
    保護他人權利之法律，推定有過失，暨依勞動基準法施行細則第三十二條規定，
    與依公司法第二十三條規定，自應就本件車禍發生所致之職業災害補償費（前案
    就聖聯公司部分已判決確定) 二百八十萬九千零六十七元連帶負賠償之責；又被
    上訴人身具聖聯公司之經理兼員工，並應依民法第一百八十八條之規定，與聖聯
    公司就前開車禍所生之他項損害賠償債務，共負連帶賠償之責，並依法先為一部
    之請求，求為命被上訴人給付二百八十萬九千零六十七元及法定遲延利息之判決
     (原審判決准許上訴人請求聖聯公司及許初晏連帶給付二百八十萬九千零六十七
    元本息部分，而駁回上訴人請求被上訴人給付之部分，上訴人就被上訴人部分聲
    明不服）。
二、被上訴人則以：伊不是公司之經理，只是受僱人，負責汽車之調度，做事情要受
    老板許初晏之指示，不是伊指示上訴人超載。本件車禍事故之發生是因為上訴人
    自己開車之疏失，與煞車無關，伊無庸負損害賠償之責等語，資為抗辯。
三、上訴人主張伊自八十一年一月九日起受僱於聖聯公司，於同年月二十一日駕駛大
    貨車前往大甲載運砂石，由三義交流道循高速公路北返，於一三八點七公里處發
    生車禍，致其受有右下肢膝下截肢，左足大拇指截肢等傷害之事實，業據其提出
    附於原審八十三年勞訴字第三號卷之台灣省竹苗區車輛行車事故鑑定意見書及勞
    工保險殘廢診斷書為證，且為被上訴人所不爭執，自堪信為真實。
四、至上訴人主張被上訴人為聖聯公司之經理，代表事業主處理有關勞工事務之人，
    應與聖聯公司就本件車禍發生所致之職業災害補償費二百八十萬九千零六十七元
    連帶負賠償之責云云，則遭被上訴人否認，並以前開情詞置辯，經查：
(一)按勞動基準法第五十九條固明定勞工因遭遇職業災害而致死亡、殘廢、傷害或疾
    病時，雇主應依規定予以補償，惟同法第六十條復明定雇主之補償金額，得抵充
    就同一事故所生損害之賠償金額，此乃因雇主對於勞工所發生之職業災害需負無
    過失補償責任，故依法應負法定補償責任之「雇主」，對於有法人人格之事業單
    位而言，其雇主之定義，並未包括法定代理人或負責人，核先敘明。
(二)次按勞工安全衛生第二條第一項規定：本法所稱勞工，謂受僱從事工作獲致工資
    者，與勞動基準法第二條之勞工定義：謂受雇主僱用從事工作獲致工資者，並無
    不同，從而受雇主僱用從事工作獲致工資者皆屬系爭二法所稱之勞工，此與勞動
    基準法第二條第二款後段所稱代表事業主處理有關勞工事務之人不同，後者與事
    業主之間係屬委任關係，即指受僱主之委任而處理有關勞工事務獲致報酬之人，
    且具有代表事業主之權，核其質性，為事業主之經理級人員。本件系爭事業主即
    聖聯公司，係屬為股份有限公司之公司組織，依公司法第四百零二條之規定，公
    司經理人之委任、解任、調動，為應向主管機關申請登記之事項，然依上訴人所
    提出聖聯公司之股東名簿、董事監察人名單，固可證明被上訴人為聖聯公司之股
    東，惟此與被上訴人為系爭事業主之經理人或為其他有代表事業主之權之人，顯
    屬二事，故上訴人所提出之上開證據尚不足證明被上訴人係代表事業主處理有關
    勞工事務之人，此部分其主張尚不足取。
(三)至上訴人主張在聖聯公司裡員工都一致稱被上訴人為「王總、王總」云云，然「
    王總、王總」僅屬員工對被上訴人之稱呼，並不能替代前開公司經理人需經登記
    之規定，亦不能僅憑員工在公司之稱呼即遽認被上訴人即為總經理，此部分其主
    張亦不足取。
(四)至上訴人所提出之勞工保險印鑑卡，其上固有被上訴人為經辦人之記載，然經辦
    人之記載僅能表示被上訴人為事業主之行政人員，且該登記卡上，另尚有負責人
    許初晏之記載，顯然被上訴人並無代表權，故依上訴人所提之前開證據，並不能
    證明其與事業主之間存有委任之關係甚明。
(五)被上訴人雖自認在公司內負責車輛進出調度之事，然查聖聯公司係一交通運輸公
    司，自當有車輛進出調度一職，而且車輛調度涉及公司業務之核心，自必牽涉公
    司內多項事務，惟尚難因被上訴人「什麼事都管」，即認其係代表事業主處理有
    關勞工事務之人，況有關公司之車子部分，已據公司負責人許初晏表示係由渠自
    己管理，且為上訴人所未加否認，堪認被上訴人係受聖聯公司之僱用在事業場所
    從事事務性工作之人，則依司法院大法官會議釋字第二二六號解釋之精神，應屬
    勞動基準法第二條第一款與勞工安全衛生法第二條第一款所稱之勞工，此與代表
    事業主處理有關勞工事務之人，屬公司法上之公司負責人，顯然有間，故被上訴
    人此部分之辯解，堪予採信，其既非屬雇主，則上訴人依據勞動基準法第五十九
    條及施行細則第三十二條，公司法第二十三條，請求被上訴人就事業主即聖聯公
    司依法應負之職業災害補償費二百八十萬九千零六十七元本息部分，連帶負賠償
    之責，即屬無法無據，不應准許。
五、上訴人另主張被上訴人未盡善良管理人注意義務，違反保護他人權利之法律，推
    定有過失，且其為聖聯公司之經理兼員工，應依民法第一百八十八條之規定，與
    聖聯公司就前開車禍所生之他項損害賠償債務，共負侵權行為之責云云，亦為被
    上訴人所否認，並以前開情詞置辯，經查：
(一)上訴人於前案以聖聯公司明知該貨車煞車邦浦漏氣，但拖延不修以致煞車失靈而
    致肇事，造成伊殘廢，精神上痛苦異常，依民法第一百八十四條第一項請求給付
    侵權行為之損害賠償，已遭敗訴確定，並經本院調閱原審八十三年度勞訴字第三
    號、本院八十四年度重勞上字第二號卷宗查明，並有各該判決書在卷可稽（見原
    審卷第一一三頁至一三七頁) 。
(二)次按違反保護他人之法律，致生損害於他人者，負損害賠償之責，民法第一百八
    十四條第二項固有明文，惟勞工安全衛生法第二條所謂之雇主，依前所述，限於
    事業單位，至於事業之經營負責人，係指無法人人格之事業單位負責人，被上訴
    人依前所述乃係受聖聯公司之僱用在事業場所從事事務性工作之人，自非屬勞工
    安全衛生法所指之雇主或事業單位負責人，自無該法之適用，從而，上訴人主張
    依據民法第一百八十四條第二項認被上訴人違反保護他人之法律，應負侵權行為
    之損害賠償責任，於法亦有未合。
六、綜上所述，上訴人依據勞動基準法之職業災害補償請求權及侵權行為損害賠償請
    求權請求被上訴人應與聖聯公司及許初晏連帶給付二百八十萬九千零六十七元，
    及自起訴狀繕本送達之翌日起，至清償日止，按週年利率百分之五計算之利息，
    自屬不應准許，原審所為上訴人敗訴之判決，於法並無不合，上訴論旨仍執陳詞
    指摘原判決此部分不當，求予廢棄改判，為無理由。
七、至兩造其餘攻擊或防禦方法，及未經援用之証據，經本院斟酌後，認為均不足以
    影響本判決之結果，自無庸逐一詳予論駁，附此敘明。
據上論結，本件上訴為無理由，依民事訴訟法第四百四十九條第一項、第七十八條，
判決如主文。
中      華      民      國    八十九    年      七      月      五      日
                                臺灣高等法院民事第四庭
                                    審判長法  官  李  瓊  蔭
                                          法  官  林  金  吾
                                          法  官  張      蘭
右正本係照原本作成。
如不服本判決，應於收受送達後二十日內向本院提出上訴書狀，其未表明上訴理由者
，應於提出上訴後二十日內向本院補提理由書狀（均須按他造當事人之人數附繕本）
上訴時應提出委任律師或具有律師資格之人之委任狀；委任有律師資格者，另應附具
律師及格證書及釋明委任人與受任人有民事訴訟法第四百六十六條之一第一項但書或
第二項（詳附註）所定關係之釋明文書影本。
中      華      民      國    八十九    年      七      月      十      日
                                          書記官  應  瑞  霞
附註：
民事訴訟法第四百六十六條之一（第一項、第二項）：
對於第二審判決上訴，上訴人應委任律師為訴訟代理人。但上訴人或其法定代理人具
有律師資格者，不在此限。
上訴人之配偶、三親等內之血親、二親等內之姻親，或上訴人為法人、中央或地方機
關時，其所屬專任人員具有律師資格並經法院認為適當者，亦得為第三審訴訟代理人
。


司法院資訊處製作；財團法人民間司法改革基金會備份。
